【裁判字號】    98,上訴,238
【裁判日期】    980428
【裁判案由】    偽證
【裁判全文】
臺灣高等法院臺南分院刑事判決         98年度上訴字第238號
上  訴  人  臺灣雲林地方法院檢察署檢察官
上  訴  人
即  被  告  丙○○
上  訴  人
即  被  告  乙○○
被      告  甲○○
上列上訴人因被告等偽證案件，不服臺灣雲林地方法院97年度訴
字第1100號中華民國98年1月13日第一審判決（起訴案號：臺灣
雲林地方法院檢察署97年度偵字第324號），提起上訴，本院判
決如下：
    主  文
原判決關於甲○○無罪部分撤銷。
丙○○、乙○○上訴駁回。
    事  實
一、丙○○前因毒品案件，經臺灣高等法院臺中分院（下稱中高
    分院）於94年5月27日以94年度上訴字第845號判處有期徒刑
    7月確定；另因竊盜案件，經彰化地院於民國（下同）94年
    10月17日以94年度易字第958號判處有期徒刑4月確定，前開
    案件經定應執行之刑有期徒刑10月確定，於95年5月9日縮短
    刑期執行完畢。乙○○前因毒品案件，經最高法院於94年6
    月16日，以93年度臺上字第3250號判決有期徒刑9月確定，
    於95年5月3日因縮刑期滿執行完畢。
二、詎丙○○於台灣雲林地方法院以95年度訴字第200號審理賴
    泳昌販賣第一級毒品案件時，明知其於93年5月間係以一手
    交錢，一手交貨之付現方式，向賴泳昌購買海洛因，竟基於
    偽證之犯意，於96年1月19日在台灣雲林地方法院第五法庭
    作證，供前具結，竟偽稱：「賴泳昌向我借10,000元沒有還
    ，拿海洛因來向我抵債，沒有用現金向賴泳昌買過。」云云
    ，而就上開與案情有重要關係之事項，為虛偽陳述。
三、詎乙○○於台灣雲林地方法院以95年度訴字第200號審理賴
    泳昌販賣第一級毒品案件時，明知其係向賴泳昌購買海洛因
    ，竟基於偽證之犯意，於96年1月12日在台灣雲林地方法院
    第五法庭作證，供前具結，竟偽稱：「是向賴泳昌調貨，沒
    有向賴泳昌買過海洛因。」云云，而就上開與案情有重要關
    係之事項，為虛偽陳述。
四、案經台灣雲林地方法院移送臺灣雲林地方法院檢察署檢察官
    偵查起訴。
    理  由
甲、程序部分：
一、(一)按被告以外之人於審判外之言詞或書面陳述，除法律有規
      定者外，不得作為證據。又被告以外之人於審判外之陳述
      ，雖不符前4條之規定，而經當事人於審判程序同意作為
      證據，法院審酌該言詞陳述或書面陳述作成時之情況，認
      為適當者，亦得為證據，刑事訴訟法第159條第1項、第15
      9條之5第1項定有明文。
    (二)查通訊監察書2份、甲○○與賴泳昌之監聽譯文、丙○○
      與賴泳昌之監聽譯文、乙○○與賴泳昌之監聽譯文，均為
      被告甲○○、丙○○及乙○○以外之人於審判外之言詞及
      書面陳述，惟被告甲○○、丙○○、乙○○及檢察官於本
      院審理時同意作為證據，本院揆諸前開法條規定，並審酌
      前開言詞及書面陳述作成時之情況，認為適當，自得作為
      證據，合先敘明。
二、(一)另丙○○及乙○○爭執就其本身各於前案即臺灣雲林地方
      法院檢察署（下稱雲檢）94年度偵字第2984號及台灣雲林
      地方法院95年度訴字第200號之偵訊筆錄及審理筆錄，認
      因違反刑事訴訟法第168條第2項之告知義務，不得令其具
      結而命具結，依同法第158條之4之規定，應無證據能力等
      語部分。
    (二)按證人有第181條（即證人恐因陳述致自己受刑事追訴或
      處罰者，得拒絕證言。）之情形者，應告以得拒絕證言，
      刑事訴訟法第186條第2項定有明文。是如證人於其他被告
      案件中，如其陳述可能導致己身受刑事訴追或處罰，然於
      具結時漏未告知證人得拒絕證言，其證述之證據能力若因
      而有所瑕疵，係對其所證述案件之被告而言。也就是在本
      案被告丙○○、乙○○在前案被告賴泳昌案件中，以證人
      身分所做之證詞，如果其具結部分有上開瑕疵，乃其證詞
      對於前案被告賴泳昌之證據能力是否因而受到影響之問題
      。至於本案被告丙○○、乙○○前開前案所為證述，就其
      2人於本案而言，實係被告丙○○、乙○○本人在審判外
      之陳述，證據能力並無疑問。且拒絕作證之告知義係指其
      陳述致自己有因共犯或相牽連案件致自己有被追訴之危險
      而言，被告丙○○、乙○○自己之施用毒品罪已判決確定
      （詳後述），自無告知義務之適用。
乙、實體部分：
壹、上訴人即被告丙○○、乙○○上訴駁回部分：
一、訊據被告丙○○、乙○○均矢口否認有何偽證犯行，辯稱：
    其等於審理中所言均為事實，並無虛偽陳述云云。被告丙○○及乙○○並另辯稱：其等於前案被告賴泳昌案件中作證並
    供前具結時，審判長未告以得以拒絕證言，其具結有所瑕疵
    ，並非合法之具結，不得依偽證罪相繩，被告丙○○另辯稱
    ：監聽對話中僅有「幼的」，無毒品價格之對話，相較於賴
    泳昌與黃政奮之通訊譯文有毒品交易金額觀之，其於審理中
    所稱：賴泳昌以海洛因來向欠我的一萬元抵債。」，未再給
    錢之情，尚非無據云云。乙○○並另辯稱：其於審理中所稱
    係記憶不清所致，且未在起訴範圍云云。
二、經查：
（一）就被告丙○○及乙○○於台灣雲林地方法院95年度訴字第
      200號前案被告賴泳昌違反毒品危害防制條例案件中所為
      之具結是否合法部分：
    1.按刑事訴訟法第181條規定：「證人恐因陳述致自己或與
      其有前條第1項關係之人受刑事追訴或處罰者，得拒絕證
      言」。又同法第186條第2項規定法官或檢察官有告知證人
      得拒絕證言之義務。
    2.查本案被告丙○○及乙○○於該院95年度訴字第200號前
      案被告賴泳昌違反毒品危害防制條例案件中，分別於96年
      1月19日及96年1月12日到庭，就其等是否向前案被告賴泳
      昌購買海洛因乙事作證，其等具結時，審判長確實均未告
      知被告甲○○、丙○○及乙○○其等得以拒絕證言（95年
      度訴字第200號卷(一)第217頁、第274頁背面、第284頁）。
    3.然而被告丙○○及乙○○因分別於93年3月30日或前3日內
      某時、93年6月初某日起至同年6月29日晚上某時止，因（
      連續）施用海洛因案件，分別經彰化地院以93年度訴字第
      1197號、第1356號、最高法院94年度臺上字第3250號（原
      審案號：中高分院93年度上訴字第2076號），依序於93年
      11月24日、94年6月16日，各判處有期徒刑6月、9月，並
      均經確定，有臺灣高等法院被告前案紀錄表3份及前開判
      決網路列印本各1份在卷，可以認定。
    4.再觀諸前案被告賴泳昌販賣海洛因案件，係認定被告賴泳
      昌分別於93年5月間販賣海洛因給本案被告丙○○及乙○○（見該院95年度訴字第200號判決第2頁）。
    5.綜上可知，被告丙○○及乙○○分別於96年1月19日、96
      年1月12日，於台灣雲林地方法院就被告賴泳昌於93年5月
      間是否販賣海洛因予被告丙○○及乙○○乙事具結作證時
      ，其原本所涉之施用海洛因案件，各已判決確定，甚至已
      經執行完畢。被告丙○○及乙○○為前案被告賴泳昌販賣
      毒品案件作證時，由於其等因證述向賴泳昌購買海洛因來
      施用，而可能涉及之本身施用海洛因之犯行，既然已判決
      確定，執行完畢，即無「在客觀上有遭受刑事追訴或處罰
      之虞」，而無拒絕作證之權利。被告丙○○及乙○○上訴
      意旨仍執陳詞為辯，並無足採。
（二）就被告丙○○偽證部分：
    1.被告丙○○於前案95年1月6日檢察官訊問時，就是否向前
      案被告賴泳昌購買海洛因部分，具結稱：「（問：你之前
      說海洛因是跟一個叫黑龍的人買的？〈提示警卷賴泳昌照
      片〉）我有跟他買毒品，他叫「黑昌」，但買哪一種我不
      記得了。」、「（問：買多少？）都買1,000元，有買1、
      2次。」、「彰化縣，地點都是他選的，都給現金，一手
      交錢一手交貨，電話連絡好時間、地點。」（94年偵字第
      2984號卷第17至18頁）是被告丙○○明確地指出，係向賴
      泳昌以「現金」，「一手交錢一手交貨」地購買海洛因無
      誤。
    2.然而被告丙○○於前案法官96年1月19日審理時，經具結
      ，卻改口證稱：「海洛因是向朋友拿的，朋友之前向我借
      錢，我知道他有施用毒品，就用抵的。」、「（問：他【
      指前案被告賴泳昌】向你借多少錢？）10,000元。」、「
      （問：10,000元是還現金嗎？）我跟他拿海洛因抵債。」
      、「（問：都抵多少？）一次抵500、1,000的。」、「（
      問：除了用10,000元來抵債外，你還有沒有另外直接用錢
      跟他買海洛因過？）沒有。」、「（問：10,000元有全部
      抵完了嗎？）不知道，也沒有印象了。」（95年訴字第20
      0號卷(一)第284至285頁，結文在第293頁）則被告丙○○到
      了前案審理時，改口說因為前案被告賴泳昌之前欠被告丙○○10,000元，所以用海洛因來抵債。
    3.然而觀諸被告丙○○門號0000000000號行動電話與前案被
      告賴泳昌門號0000000000號行動電話於93年5月14日15時
      47分8秒之通訊監察譯文內容：B（丙○○）：我要幼的！
      A（賴泳昌）：你來「五通宮」啦！B（丙○○）：好！」
      （警卷(二)第6頁）。被告丙○○上訴意旨雖主張監聽譯文
      中未提及金額，故應是抵債云云，惟該譯文雖未提及金額
      ，惟亦未提及數量，被告丙○○和前案被告賴泳昌之對話
      ，僅單純提及要「幼的」（指海洛因），和一般購買海洛
      因之電話無異，並未提及其後所言「要用海洛因抵債」這
      樣的情節。可見被告丙○○先前於偵查中陳述：「都買1,
      000元，有買1、2次。」應較可信，所辯洵非可採。
    4.由被告丙○○前開檢察官訊問時之證述，配合其通訊監聽
      譯文所示，可見被告丙○○實際上係以現金，以一手交錢
      一手交貨之方式，向前案被告賴泳昌購買海洛因，至於其
      嗣於前案審理時證述「賴泳昌欠被告丙○○10,000元，所
      以用海洛因抵債」云云，不但就抵債次數、細節均未能明
      確說明，也和其先前證述及通訊譯文內容不符，難以採信
      。而「一手交錢一手交貨」和「抵債」是完全不同的概念
      ，也難認被告丙○○是「不小心說錯、口誤」，而應係於
      前案審理中故意就上開與案情有重要關係之事項，為虛偽
      陳述，可以認定。
（三）就被告乙○○偽證部分：
      1.被告乙○○於前案94年8月1日檢察官訊問時，具結稱：
        「朋友帶我去找賴泳昌，沒有先電話連絡，一開始我不
        曉得他電話，我問他說難過時你能不能幫我處理，他說
        好，我不舒服就打電話找他，後來我有打過電話給他，
        就約見面的地方，我就將錢給賴泳昌，他告訴我東西放
        在哪裡就走，我大概都買二、三千元的貨，他不太理我
        ，因為我要他幫我處理的量都很少。」（94年偵字第29
        84號卷第4頁）是乙○○也指出其於93年5月間向前案被
        告賴泳昌購買海洛因，將錢交給賴泳昌後，賴泳昌告知
        海洛因位置，每次約買2,000、3,000元的量等情，核與
        被告乙○○前於93年6月30日前案警詢所述：「共向賴
        泳昌購買3次海洛因毒品。交易時間不一定，地點均由
        賴泳昌決定。」（警卷(一)第15頁）等語相符。
      2.然而被告乙○○在前案法官96年1月12日審理時，經具
        結，卻改口證稱：「（問：你有直接向賴泳昌買過毒品
        嗎？）他不是這樣做，他都是用調的。」、「（問：那
        你有直接向賴泳昌買過毒品嗎？）沒有。」、「（問：
        那『調』的意思為何？）就跟他說有人在難過，請他幫
        忙調東西。」、「（問：那個『調』的意思為何？）就
        是『找』的意思。」、「（問：那『他告訴東西放在哪
        裡就走』，是什麼意思？）他拿到錢之後，東西沒有親
        手交給我，就說放在一個地方，叫我過去拿。」、「（
        問：那他東西都放在哪裡？）地點在五通宮那裡。」、
        「（問：你請賴泳昌幫你調海洛因的時候，是賴泳昌幫
        你調到之後，你再給他錢，然後他再把毒品放在某個地
        方請你去拿，是這樣嗎？）有時候不一樣。有時候是我
        先跟他連絡，他會說錢先拿來，然後才跟我說毒品在哪
        邊。大部分都是我錢先給他的，如果說他有東西就直接
        處理，就不用等那麼久了。」、「（問：你是說馬上給
        他錢，他馬上就拿毒品給你了？）很少這種情況，幾乎
        沒有。大部份都是我要等的情況。」、「（問：你如何
        確定他是跟別人調的，而不是自己拿出來給你的？）我
        沒有辦法確定，因為我都還要等。」（95年訴字第200
        號卷(一)第220、221、224、225頁，結文在第241頁）。
        被告乙○○所稱請前案被告賴泳昌「調」海洛因，應是
        轉讓，未賺差價之意，而不是向其「買」（有賺差價）
        海洛因。
      3.再觀諸被告乙○○門號0000000000號行動電話與前案被
        告賴泳昌之門號0000000000號行動電話於93年5月25日
        21時31分36秒之通訊監察譯文內容：（A：0000000000
        【賴泳昌】；B：0000000000【乙○○】）A（賴泳昌）
        ：都好啦！要兩張嗎？B（乙○○）：我身上剩一張，
        被我太太拿一張去了啦！這樣有關係嗎？A（賴泳昌）
        ：好啦！B（乙○○）：阿！你那個量拜託一下啦！不
        知道怎樣沒有什麼感覺。A（賴泳昌）：好！B（乙○○
        ）：那！我差不多10時50多分到。（警卷(二)第10至11頁
        ）被告乙○○與前案被告賴泳昌之對話，除了從未提及
        「請幫我調海洛因」這樣的話，而是直接向前案被告賴
        泳昌要「一張（即1,000元之海洛因）」，此外，由「
        你那個量拜託一下啦！不知道怎樣沒有什麼感覺。」這
        句話，也可以看出被告乙○○是以前案被告賴泳昌為對
        象購買海洛因，才會直接要求前案被告賴泳昌海洛因的
        份量加足一點，讓被告乙○○施用時比較有效果等情益
        顯。
      4.更何況被告乙○○於97年2 月20日本案檢察官訊問時，
        已經坦承：「（問：你就偽證部分是否認罪？）我認罪
        ，希望給我從輕的機會，我目前沒有工作，小孩又在唸
        書。賴泳昌有來找我，叫我說不認識他。」、「（問：
        你是否有跟賴泳昌買過海洛因？）是。」（97年偵字第
        324號卷第30頁）
      5.由上述可知，被告乙○○實際上是前案被告賴泳昌「購
        買」海洛因而不是請賴泳昌「調」海洛因。再者由被告
        乙○○於前案法院審理時之證述，也可以看出實際上被
        告乙○○就「買」及「調」是可以分辨的，因此也不是
        「不小心說錯、口誤」，而是故意就上開案情重要關係
        之事項，做出虛偽陳述，可以認定。
      6.檢察官起訴乙○○之偽證犯罪事實，係以：乙○○於審
        理中證稱：「我曾經跟被告賴泳昌拿過海洛因，約3次
        左右，2,000元的1次、3,000元的1次、4,000元的也有1
        次，4,000元的那1次是一手交錢一手交貨，另外2次是
        我先給他錢，他把東西放在某個地方後，再通知我去拿
        ，東西都是放在「五通宮」云云。惟如前偽證事實所載
        之陳述係屬同一次庭訊，應為起訴效力所及，本院自得
        審判。乙○○上訴意旨辯稱此部分未起訴，為無理由。
        乙○○復辯稱其於審判中陳述係因距離案發時間已二年
        餘，對於交易細節不復記憶，甚至記錯，均為可能之事
        ，比照台灣雲林地方法院?5年度訴字第200號被告賴泳
        昌案件，認乙○○有誤記之可能，故其在審理由之陳述
        尚乏偽證之故意云云。惟查：台灣雲林地方法院95年度
        訴字第200號被告賴泳昌販毒案，亦不採被告乙○○所
        謂：只有購買一次，另二次是向賴泳昌調海洛因之證詞
        ，且購買及調貨為不同之概念，已如前述，乙○○於審
        理中作證，故意將購買說成調貨，顯有虛偽陳述之情，
        所辯為無理由。
（四）綜上，本案事證明確，被告甲○○、丙○○及乙○○於台
      灣雲林地方法院95年度訴字第200號被告賴泳昌案件審理
      中，就與案情重要關係之事項，為虛偽陳述之犯行，均堪
      以認定，各應依法論科。
三、論罪科刑之理由：
    (一)核被告丙○○、乙○○所為，均係犯刑法第168條於執行
      審判職務之公署審判時，證人就有重要關係之事項，供前
      具結，而為虛偽之陳述罪。
    (二)被告丙○○及乙○○前分別有事實欄一所載之前案紀錄，
      此有臺灣高等法院被告前案紀錄表附卷可憑，其等均於前
      開徒刑執行完畢後5年內，故意犯本件事實欄二、三之有
      期徒刑以上之罪，均為累犯，應各依法加重其刑。
    (三)又被告乙○○均於其所偽證之案件即賴泳昌之97年度臺上
      字第2856號販賣第一級毒品案件（即台灣雲林地方法院95
      年度訴字第200號、本院97年度上訴字第196號）97年6月
      26日裁判確定前之97年2月20日檢察官訊問時，已經自白
      承認犯行，有同日檢察官訊問筆錄1份可考，應依刑法第
      172條規定，減輕其刑，並依法先加後減之。
四、被告丙○○及乙○○之犯行均於96年4月24日前，均合於減
    刑之條件，應各依中華民國96年罪犯減刑條例第2條第1項第
    3款、第7條，於裁判時均諭知其宣告刑及按上開量處之宣告
    刑減得之刑。
五、原審因予適用刑法第168條、第172條、第47條第1項，中華
    民國96年罪犯減刑條例第2條第1項第3款、第7條，並審酌被
    告丙○○及乙○○有上揭構成累犯之前科已如前述，仍不知
    檢點行徑，於原審法院傳喚被告等人到庭為賴泳昌案件作證
    時，經供前具結，仍就關於案情之重要事項分別做虛偽陳述
    ，影響法院審理案件，惟被告乙○○原本坦承犯行，但嗣後
    翻異前詞，暨被告丙○○始終否認犯行，態度不佳等犯罪之
    動機、目的、手段及造成之損害等一切情狀，各量處有期徒
    刑六月，減為三月。本院核其認事用法俱無不合，量刑亦稱
    妥適，被告等上訴意旨否認犯罪，仍執陳詞指摘原判決不當
    ，並無可取，應予駁回。
貳、撤銷部分（即甲○○無罪部分）：
一、原判決另略以：被告甲○○於臺灣雲林地方法院檢察署檢察
    官以94年度偵字第2984號偵查張瑞明販賣第一級毒品案件時
    ，明知其所指購買海洛因之上游「阿明」並非張瑞明，竟基
    於偽證之犯意，於94年8月1日在雲檢第三偵查庭，經檢察官
    傳喚作證，供前具結，於檢察官提示張瑞明之照片時，竟偽
    稱：「確定是他沒錯，他就是阿明，他有時會親自拿毒品給
    我。」云云，惟其指認張瑞明並非出於偽證，而為此部分無
    罪判決。
二、惟查：檢察官起訴係指甲○○於法院審理時偽證，不包括在
    偵查中之陳述（見起訴書），故被告甲○○於臺灣雲林地方
    法院檢察署檢察官偵查中作證，不在起訴範圍內，原審予以
    審判，自屬未受請求事項而予審判，於法不合，檢察官上訴
    意旨執此指摘原判決不當，就此部分為有理由，應由本院將
    原判決此部分撤銷，無庸改判。至於原判決判處甲○○有期
    徒刑參月部分，因公訴人及被告甲○○就該部分均未上訴，
    已確定，併此明。
據上論結，應依刑事訴訟法第368條、第369條第一項前段，判決
如主文。
本案經檢察官趙中岳到庭執行職務。
中    華    民    國    98    年    4     月    28    日
                  刑事第五庭    審判長法  官  楊明章
                                      法  官  顏基典
                                      法  官  楊子莊
以上正本證明與原本無異。
如不服本判決應於收受送達後10日內向本院提出上訴書狀，其未
敘述上訴理由者，並得於提起上訴後10日內向本院補提理由書（
均須按他造當事人之人數附繕本）「切勿逕送上級法院」。
                                      書記官  王全龍
中    華    民    國    98    年    4     月    29    日
附錄本案論罪科刑法條全文
中華民國刑法第168條（偽證罪）
於執行審判職務之公署審判時或於檢察官偵查時，證人、鑑定人
、通譯於案情有重要關係之事項，供前或供後具結，而為虛偽陳
述者，處7年以下有期徒刑。

司法院資訊處製作；財團法人民間司法改革基金會備份。
